臺北高等行政法院判決　　　　　　　　　　　　　九十年度訴字第四六九一號
　　　　　　　　　　　　　　　.
　　原　　　告　好停企業有限公司
　　代　表　人　甲○○
　　被　　　告　臺北縣政府採購中心
　　代　表　人　乙○○
　　訴訟代理人　丙○○
右當事人間因政府採購法事件，原告不服行政院公共工程委員會中華民國九十年五月
九日訴九○○一一號審議判斷，提起行政訴訟。本院判決如左：
　　主  文
原告之訴駁回。
訴訟費用由原告負擔。
　　事  實
一、事實概要：原告參與被告辦理之「臺北縣新莊國中地下停車場委託經營管理」採
    購招標案，由於參與投標之多家廠商針對招標文件規定提出異議，經被告認為有
    政府採購法第四十八條第一項第二款規定之虞，遂於八十九年十一月三十日以廢
    標處理。原告於同年十二月八日向被告提出書面異議，被告於八十九年十二月二
    十七日函覆原告，原告不服其處理結果，提出申訴，遭審議判斷駁回，遂提起本
    件行政訴訟。
二、兩造聲明：
　(一)原告聲明：1.審議判斷及原處分均撤銷，並命被告完成本件之開標程序。
              2.被告賠償採購申訴審議費新台幣三萬元，及自起訴狀送達日起至清
                償日止年利率百分之五之利息。
              3.訴訟費用由被告負擔。
　(二)被告聲明：1.駁回原告之訴。
              2.訴訟費用由原告負擔。
三、兩造爭點：被告就本件採購招標案作出廢標之決定，是否適法？是否應負賠償之
              責？
　(一)原告主張之理由：
    1.本件事實經過如下：
      (1)緣被告於八十九年九月六日依政府採購法相關規定上網公開辦理「臺北縣新
        莊國中運動場地下停車場委託經營管理」招標事宜，並訂於九月二十一日上
        午九時二十分開標，當天計有十二家廠商投標，符合開標要件。被告亦準時
        宣布開標，並進行廠商資格審查，審查後發現其中十一家廠商因人為疏忽或
        證件不全等原因致資格不符，只有原告一家審查合格，依照投標須知第二十
        六條第三項規定以及政府採購法第四十八條及其施行細則第六十五規定，只
        要有三家以上投標且經形式審查合格者，縱然最後資格標僅剩一家合格，亦
        應照原訂之時間地點開啟價格標。此時，不合格廠商眼見得標無望，即當場
        口頭異議，以投標文件規定投標廠商需具備有消防師（士）資格過嚴為藉口
        而要求放寬資格，重新招標。被告開標人員為方便其重新投標，竟違反規定
        當場接受不合格廠商之口頭要求，而輕率宣布依採購法第八十四條及同法第
        四十八條第一項第四款規定暫停開標（見臺北縣政府八十九年十月六曰八九
        北府交停字第三八四一七九號函及其開標結果通知書）。
      (2)因政府採購法第七十五條第一項第一款規定，投標廠商若對招標文件規定有
        異議，應在等標期四分之一期限內提出，並需以符合同法施行細則第一百零
        二條新規定之內容及方式提出，並且須以書面為之，不得以口頭為之，又具
        受理對象為機關，而非開標人員可以自行作主。當天開標前並無任何廠商表
        示異議，待開完資格標後，不合格廠商眼見得標無望，才口頭要求廢標，而
        開標人員竟然不明就理，當場接受口頭關說而宣布停止開標，原告基於維護
        權益而當場表示抗議，但開標人員為顧及不合格廠商利益及維護其開標權威
        ，不惜違法越權代表機關接受廠商之口頭異議，並告知原告謂合格廠商若有
        不服應以書面提出異議才能受理。被告行事如此顛倒是非，公然違法，實在
        令人不服。
　　　(3)原告在現場抗議無效後，旋即於當日及次日正式依政府採購法第七十五條第
　　　　一項第三款規定以書面提出異議，可是被告卻相應不理，而不依政府採購法
　　　　第七十五條第二項規定於二十日內處理回覆，經過原告再三催促，被告眼見
　　　　於法無據，才於八十九年十月二十三日以八九北採二字第九○○號函通知廠
　　　　商於八十九年十一月三日上午九時五十分繼續開標，函中除說明口頭異議之
　　　　廠商未於規定期限內以書面方式提出故不符異議規定外，同時亦說明原訂投
　　　　標資格之並無不當；更強調「為執行公眾使用建築物之電氣及消防設備檢修
　　　　，以維護場地安全至為重要。故本案訂定具備電匠技術士及消防設備師（士
　　　　）始得參加投標之規定，有其適法性。」以更正停止開標之缺失。
　　　(4)原告收到被告開標通知後，即遵守時間於八十九年十一月三日上午九時五十
　　　　分準時前往開標，詎料被告竟又食言，臨時無故取消，確切原因，遲至八十
　　　　九年十一月三十日被告才以八九北採二字第一五九○號函通知，略謂：「依
　　　　據廠商未具日期之異議書辦理．．．本案再經查證結果，投標廠商資格須具
　　　　備消防設備師（士）始得參加投標之規定，有過當之情形，故改宣布廢標。
　　　　本中心將另行辦理招標。」等語，而據以宣布廢標。
　　　(5)原告收到被告廢標通知，即依法向被告以書面提出異議，請求完成合法開標
　　　　程序，卻遭被告於八十九年十二月二十七曰八九北採二字第二○二七函答復
　　　　，略以「「本案已於八十九年十一月三十日作成廢標之規定，非屬暫停開標
　　　　，故無法繼續開標及決標。」
    2.按政府採購法第四十八條第一項規定：「機關依本法規定辦理招標，除有下列
　　　情形之一不予開標決標外，有三家以上合格廠商投標，即應依招標文件所訂時
　　　間開標決標．．．。」故除非開標之前，確有發生符合上開規定中第一款至第
　　　八款之情形外，自應準時開標、決標，以維政府機關之公信力。同法第七十五
　　　條第一項第一款規定：「對招標文件規定提出異議者，安自公告日或邀標日起
　　　等標期之四分之一．．．」政府採購法施行細則第十六條第二款規定：「本法
　　　第十六條所稱請託或關說，指不依法定程序，對採購案提出下列要求：．．．
　　　二、於招標後對招標文件內容或審標、決標結果，要求變更。」及政府採購法
　　　第十六條規定：「請託或關說宜以書面為之或作成紀錄．．．第一項之請託或
　　　關說不得作為評選之參考。」據此，本案已進行實質開標，經資格審查完畢後
　　　，不合格廠商眼見得標無望，轉而口頭要求變更投標資格以利重新投標，實已
　　　構成請託或關說之行為，被告對此不但未加拒絕，竟一時失察，加以採信，並
　　　誤引政府採購法第八十四條及同法第四十八條第一項第四款之規定宣布停止開
　　　標。既然口頭異議依法無效，前述停止開標理由自難成立，且被告在開標前既
　　　無發現其他合法理由，自應遵從政府採購法第四十八條第一項應準時開標、決
　　　標之規定，完成手續，方符法律程序，而不應顛倒程序，先行運法停止開標，
　　　再於事後編造其他理由作為塘塞。
　　3.查被告將本案開標到一半，應不合格廠商口頭要求而無故喊停，經原告多次依
　　　法提出異議均置之不理，事後才以「原訂資格須具備消防師（士）使得參加投
　　　標之規定，有過當之情形。」而改宣布廢標：
　　　(1)惟究其訂立本項資格之初衷，根據被告向採購申訴審議機關所陳述之理由稱
　　　　：「本採購案係屬停車場之委託經營，本停車場附有消防設備，有鑑於消防
　　　　設備保養，維護之重要，故本中心前援『投標廠商資格與特殊或巨額採購認
　　　　定標準』第四條規定，訂定具備『消防設備師（士）」廠商，始得參加投標
　　　　之限制。」再根據被告所提供之「委託經營契約」第七條第四項第八款規定
　　　　為：「乙方應盡善良管理人之注意義務，自行聘雇專業人員『電匠、電氣負
　　　　責人、防火管理人等』依操作手冊或說明書使用本停車場及其附屬設備，且
　　　　維持其正常效能，並不得有毀損或減損其效能行為，如有故障或損壞者，應
　　　　立即修復，費用由乙方負擔；另乙方亦須依有關法令辦理相關檢查（建築物
　　　　公共安全檢查、消防安全設備檢修及高低壓電氣設備定期檢驗）並將檢查結
　　　　果自申報日起十五日內送甲方備查，如有意外，概由乙方自行負賠償責任。
　　　　」
　　　(2)根據上述，既然契約之履約條件嚴格規定得標廠商，必須自行聘僱專業人
　　　　員以維修其附屬設備（當然包含消防設備）及辦理消防安全設備檢修，再根
　　　　據消防法第七條：「依個類場所消防安全設備設置標準設置之消防安全設備
　　　　，其設計、監造應由消防設備師為之，其裝置、檢修應由消防設備師或消防
　　　　設備士為之。」之規定，則限定投標廠商依約聘僱之消防專業檢維修人員應
　　　　具有消防設備師（士）資格之規定，誠屬履約所需及應消防法所需。
　　　(3)據此，被告既稱當初制定系爭資格係援用「投標廠商資格與特殊或巨額採購
　　　　認定標準」第四條規定：「機關依第二條第二款訂定與履約能力有關之基本
　　　　資認時，得依採購案件之特性及實際需要，就下列事項擇定廠商應附具之證
　　　　明文件或物品．．．」及其中第三款：「廠商或其受雇人、從業人員具有專
　　　　門技能之證明。」之規定，從而訂定具備「消防設備師（士）」使得參加投
　　　　標之資格，完全合法、合情、合理，豈有過當之處，顯然被告及採購申訴審
　　　　議機關均未察覺合約內容有其特殊要求，致決定錯誤，有違法制。
　　　(4)又公共消防系統攸關人民之生命財產安全，國內多次重大火燒災難均與消防
　　　　設備不良有關，被告朗誦消防設備保養維修至為重要，則要求廠商聘僱專業
　　　　之消防設備師（士）全責維修以確保公共安全，只有好處並無壞處，而此項
　　　　成本在公開投標之機制下，每一廠商均公平反應在標價上，自無不妥。再根
　　　　據消防署公布，國內符合此項資格者已有五千多人，並非人才難求，當無困
　　　　難。另根據審標紀錄顯示，廠商資格不符原因皆以末附在職證明或其他理由
　　　　為多，並非欠缺消防師士執照，足見原訂資格並非過當。若投標廠商對此項
　　　　資格取得縱有困難，亦可做政府採購法第三十七條後段規定以銀行或保險公
　　　　司之履約及賠償連帶保證責任、連帶保證保險單代之且既然合約規定承包廠
　　　　商必需自行聘顧專業人員維修其消防設備（不能外包），則投標資格依「投
　　　　標廠商資格與特殊或巨額採購認定標準」第四條第三款規定制訂所需之專業
　　　　技能證明方屬合法。被告辯稱：「得標廠商在履約過程中僅需數次檢修，而
　　　　強要求廠商必須具備消防師士之規定，顯然過當。」其說詞不但漠視消防安
　　　　全且違反消防法（縱然只需檢一次亦需消防師士為之）。綜前所述，被告辯
　　　　稱所訂資格過當，埋由自難成立，顯為事後為飾其錯誤所虛造之理由。
　　4.政府採購法，廢標規定需符合該法第五十條第三項或第五十六條第二項之條件
　　　方屬合法，被告所稱之廢標理由為該法第四十八條第一項第二款並未購成廢標
　　　之規定，自屬違法。
　　5.被告任意中止開標，經原告書面異議後不理不睬，拒於規定期限內處理回覆，
　　　惟經原告一再詢問，自知理虧，才於法訂申訴期滿前夕又來函通知將於八十九
　　　年十一月三日上午九時五十分繼續開標程序，被告歷前次經驗理應如期開標以
　　　補正缺失，詎料屆開標當日竟又臨時食言，再度拒開價格標，且末告知確切原
　　　因及適用之法令依據，直到八十九年十一月三十日才以「北採二字第一五九○
　　　號函告知，謂「依據廠商未具日期之異議書辦理」。惟查，未具日期之異議書
　　　，仍未符政府採購法施行細則第一百零二條第一項第五款之異議規定，況且在
　　　開完資格標並經口頭關說未逞才逾期提出異議，自無受理之餘地。被告受理不
　　　合法之異議書且大作文張。作為廢標之藉口，顯屬失當。
　　6.被告不待適當處理原告所提異議，即急忙將系爭標的物重新招標，而無視原告
　　　異議請求暫緩重新招標，即於八十九年十二月二十八日另行決標完成，以先造
　　　成既定事實來作為無法改變廢標決定之藉口。惟查，本案契約經營期限僅為二
　　　年，可等現有得標廠商經營期滿冉付履約亦可，而不應將此作為無法繼續開標
　　　之理由。
　　7.綜上所陳，原告認為被告宣布廢標誠屬違法，而採購申訴審議機關在判斷理
　　　由第五及第六中謂：「綜觀上述情形，招標機關辦理本件採購，顯有多項疏失
　　　．．．在結果上，雖尚符合政府採購法第四十八條第一項第二款規定，惟招標
　　　機關在處理申訴廠商之異議過程中，有多項程序瑕疵，且不無拒絕或延誤實質
　　　說明其廢標決定之情形，導致申訴廠商因此而受有支出無益之申訴費用之損害
　　　，招標機關應予檢討改進，並為善後處理，以免申訴廠商平白受損，並符法治
　　　國家要求。」依上述見解，無疑輕忽政府採購法第四十八條第一項應準時開標
　　　之規定，任允被告在未有發現該項第一款至第八款之實質情形下，即可無故中
　　　止開標，再於事後尋找理由塘塞，以及輕信被告之廢標理由，致影響原告權益
　　　。又因被告違法致原告支出無益之申訴費新台幣三萬元整，及投標費用約十七
　　　萬元，應予賠償。
　(二)被告主張之理由：
　　1.本採購案係屬停車場之委託經營，本停車場有附設消防設備，有鑑於消防設備
　　　保養、維護之重要，故被告前援「投標廠商資格與特殊或巨額採購認定標準」
　　　第四條規定：「機關依第二條第二款訂定與履約能力有關之基本資格時，得依
　　　採購案件之特性及實際需要，就下列事項擇定廠商應附具之證明文件或物品．
　　　．．」同法第三款：「廠商或其受雇人、從業人員具有專門技能之證明。．．
　　　．」訂定具備「．．．消防設備師（士）」廠商，始得參加投標之限制。
　　2.本案八十九年九月二十一日開標時廠商提出口頭異議，被告於八十九年十月二
　　　十三日以八九北採二字第九○○號函表示：「．．．消防法之相關規定要求廠
　　　商須具備『．．．消防設備師（士）』俾利執行公眾使用建築物之電氣及消防
　　　設備檢修，以維護場地安全，至為重要。」依據上揭法令，說明本案訂定「具
　　　備『消防設備師（士）』始得參加投標之規定有其適法性。」用以解釋原先於
　　　招標資格中規定「必須具有消防設備師（士）者」始能參加投標之理由。
　　3.惟上揭解釋未經其他投標廠商認同並提出書面異議後，詳查前援用消防法第七
　　　條第一項規定：「依各類場所消防安全設備設置標準設置之消防安全設備，其
　　　設計、監造應由消防設備師為之；其裝置、檢修應由消防設備師或消防設備士
　　　為之。」同法第九條規定：「依第六條第一項應設置消防安全設備場所，其管
　　　理權人應委託第八條所規定之消防設備師或消防設備士，定期檢修消防安全設
　　　備．．．」另按各類場所消防安全設備設置標準第十二條：「各類場所按用途
　　　分類如左：．．．三、丙類場所．．．（三）室內停車場、建築物依法附設之
　　　室內停車空間。」消防法施行細則第六條：「管理權人依本法第九條規定應定
　　　期檢修之期限如下．．．二、各類場所消防安全設備設置標準甲類以外之、場
　　　所，每年一次。」規定，查覺，本採購案之消防設備業已設計、監造、裝置完
　　　成，故僅有「檢修」部分，始需由消防設備師或消防設備士為之。依上揭規定
　　　，本停車場每年應辦理一定次數之消防設備定期檢修。而本採購案履約期限為
　　　二年，就定期檢修部分，按上開法令規定，其至多應定期檢修二次。而本採購
　　　案之消防設備，係全新完工，於得標廠商履約期間，消防設備發生異常狀況，
　　　而須不定期檢修機率不大。而本委託經營期間，本停車場消防設備需由消防設
　　　備師（士）辦理定期或不定期之檢修，至多數次。故被告原規定本採購案應具
　　　備消防設備師（士）之廠商始得參與投標之規定，應非屬必要。
　　4.截至目前為止，被告亦尚查無「必須具有消防設備師、士者，始得經營停車場
　　　業務」之規定。故以得標廠商履約過程中，僅需處理數次「檢修」，而強要求
　　　廠商必須具有消防設備師（士）者，始得投標之規定，顯然過當；有限制廠商
　　　參與競爭之情形，且有違反採購法第三十七條規定：「機關訂定前條投標廠商
　　　之資格，不得不當限制競爭，並以確認廠商具備履行契約所必須之能力者為限
　　　。」之情形。
　　5.原告於申訴審議案預審會議時，亦以言詞表示，其為本採購案而特別聘請上開
　　　之消防人員。如此亦可證明即使原告未獲知本採購案前，其亦未聘請上開消防
　　　人員。故該強要求廠商「必須具有消防設備師（士）」者，始得投標之規定並
　　　非恰當。
　　6.採購法第四十八條第一項規定：「機關依本法規定辦理招標，除有下列情形之
　　　一不予開標決標．．．」同法第二款：「發現有足以影響採購公正之違法或不
　　　當行為者。」被告即發現本採購案原招標規定，足以影響採購公正之違法或不
　　　當行為，故不予開（價格）標、決標，於法有據。
　　7.原先被告認為「檢修」與「保養」、「維護」類似，其中「檢修」必須由消防
　　　設備師（士）為之，而「保養」、「維護」則免，以致於有前後不一之見解，
　　　一併敘明。
　　理  由
一、本件被告於八十九年九月六日依政府採購法相關規定上網公開辦理「臺北縣新莊
    國中運動場地下停車場委託經營管理」招標事宜，並訂於九月二十一日上午九時
    二十分開標，當天計有包括原告之十二家廠商投標。其他廠商當場口頭異議，以
    投標文件規定投標廠商需具備有消防師（士）資格過嚴為由，要求被告放寬資格
    ，重新招標。被告開標人員當場接受口頭異議，宣布依採購法第八十四條及同法
    第四十八條第一項第四款規定暫停開標。被告嗣於同年十月二十三日以八九北採
    二字第九○○號函通知廠商於同年十一月三日上午九時五十分繼續開標，函中除
    說明口頭異議之廠商未於規定期限內以書面方式提出故不符異議規定外，同時亦
    說明原訂投標資格之並無不當；更強調「為執行公眾使用建築物之電氣及消防設
    備檢修，以維護場地安全至為重要。故本案訂定具備電匠技術士及消防設備師（
    士）始得參加投標之規定，有其適法性。」惟被告未如期開標，於同年十一月三
    十日始以八九北採二字第一五九○號函通知，略以：「依據廠商未具日期之異議
    書辦理．．．本案再經查證結果，投標廠商資格須具備消防設備師（士）始得參
    加投標之規定，有過當之情形，故改宣布廢標。本中心將另行辦理招標。」等語
    ，宣布廢標。原告於同年十二月八日以書面向被告提出異議，請求完成合法開標
    程序，被告於同年十二月二十七曰八九北採二字第二○二七函答復，略以「本案
    已於八十九年十一月三十日作成廢標之規定，非屬暫停開標，故無法繼續開標及
    決標。」等情，有台北縣政府採購中心原卷宗附卷可稽，且為兩造所不爭執，堪
    信為真實。
二、按「機關依本法規定辦理招標，除有下列情形之一不予開標決標．．．二、發現
    有足以影響採購公正之違法或不當行為者。」政府採購法第四十八條第一項第二
    款定有明文。本件被告於前揭廢標函中未說明廢標理由，俟原告提起申訴後，始
    於九十年二月十九日提出之陳述意見書表示其係依據消防法第六條：「下列場所
    之管理權人應設置並維護其消防安全設備：一、依法令應有消防安全設備之建築
    物。」、同法第九條：「依第六條第一項應設置消防安全設備場所，其管理權人
    應委託第八條所規定之消防設備師或消防設備士，定期檢修消防安全設備。」及
    各類場所消防安全設備設置標準第十二條：「各類場所按用途分類如左：：三、
    丙類場所消防安全設備設置標準甲類以外之場所，每年一次。」等相關規定，而
    決定系爭招標廢標。查，依上開規定，系爭停車場為丙類場所，依照規定雖須設
    置消防安全設備場所，惟管理權人僅應「委託」消防設備師或消防設備士每年定
    期檢修一次即可，則被告原招標文件及八十九年十月二十三日以八九北採二字第
    九○○號函通知廠商繼續開標，函中所示規定投標廠商或其受僱、從業人員須具
    備「消防設備師（士）」之資格，顯屬不當，故被告對於系爭公開招標決定廢標
    ，核與前揭政府採購法第四十八條第一項第二款之規定相符。
三、惟查，被告於系爭招標時，未就政府採購案件相關法令事前瞭解，俾以訂定周延
    之投標規定，致先於招標公告「投標廠商或其受僱人員、從業人員須為電匠技術
    及消防設備師（士）」，復於八十九年十月二十三日函重執前開投標資格限制有
    其適法性之堅持，嗣以同年十一月三十日函稱前開投標資格之限制有過當之情形
    ，宣布廢標，但未附任何理由。原告提出異議，被告亦以原告逾期提出異議為由
    ，為「不受理」之處理，迨原告申訴後，被告始於九十年二月十九日於陳述意見
    書說明前開其於八十九年十一月三十日決定廢標之依據等情，有被告卷宗資料在
    卷可憑，足見被告處理本件招標，程序上作為無一符合行政程序法第八條「行政
    行為，應以誠實信用之方法為之，並應保護人民正當合理之信賴」之規定至明，
    從而，被告處理系爭招標程序，即有違法。行政院公共工程委員會亦同此認定。
四、但查，系爭招標於八十九年十一月三十日廢標後，隨即於同年十二月二十八日重
    新招標，並已決標一節，業為兩造所不爭執，原告且陳稱知情，但未參與重新之
    招標，記明在卷。按人民不服官署之處分，固得循訴願程序以求救濟，但於訴願
    決定時已屬無法補救者，其訴願為無實益，依司法院院字第二八一○號解釋，應
    不予受理。是本件原告雖依政府採購法第七十六條規定向行政院公共工程委員會
    提出申訴，行政院公共工程委員會亦認被告處理系爭招標顯有不當，惟因系爭招
    標業已另行重新開標、決標，遂為申訴無理由之判斷，並無違誤。同理，系爭招
    標既已另行開標、決標，則原告已無請求撤銷審議判斷及原處分，及命被告完成
    系爭開標程序之法律上利益，揆諸前揭司法院解釋，原告此項請求，為無理由，
    應予駁回。
五、再按「審議判斷指明原採購行為違反法令者，招標機關應另為適法之處置」、「
    第一項情形，廠商得向招標機關請求償付其準備投標、異議及申訴所支出之必要
    費用」政府採購法第八十五條第一項及第三項分別定有明文。本件審議判斷係為
    申訴無理由之判斷，原告自無從依據前揭規定為請求被告償付之主張。從而，本
    件原告訴請被告應給付申訴費用，亦為無理由，亦應駁回。
六、綜合上述，本件被告招標程序固有程序上之瑕疵，惟因系爭採購案業已重新開標
    、決標，已無再行開標之可能，原告訴請撤銷審議判斷及原處分，並重新完成系
    爭招標程序，要屬無訴之利益，為無理由，應予駁回；另原告訴請被告賠償申訴
    費用及聘請消防設備師之費用一節，亦不符政府採購法之規定，亦為無理由，亦
    應駁回。
據上論結，本件原告之訴為無理由，爰依行政訴訟法第九十八條第三項前段，判決如
主文。
中　　華　　民　　國　　　九十一　　年　　　四　　　　月　　　十一　　　日
                            臺 北 高 等 行 政 法 院  第六庭
                                           審 判 長  法  官  林樹埔
                                                     法  官  曹瑞卿
                                                     法  官  闕銘富
右為正本係照原本作成。
如不服本判決，應於送達後二十日內，向本院提出上訴狀並表明上訴理由，如於本判
決宣示後送達前提起上訴者，應於判決送達後二十日內補提上訴理由書（須按他造人
數附繕本）。
中　　華　　民　　國　　　九十一　　年　　　四　　　　月　　　十二　　　日
                                                     書記官  吳芳靜
